【裁判字號】    98,訴,1007
【裁判日期】    981001
【裁判案由】    遺產稅
【裁判全文】
臺北高等行政法院判決
                                      98年度訴字第1007號
                              .
原      告  甲○○
            乙○○
            丙○○
            己○○
            丁○○
            戊○○
共      同
訴訟代理人  蔡調彰律師
被      告  財政部臺灣省北區國稅局
代  表  人  庚○○（局長）住同上
訴訟代理人  辛○○
上列當事人間遺產稅事件，原告不服財政部中華民國98年4 月6
日台財訴字第09800083400 號（案號：00000000）訴願決定，提
起行政訴訟。本院判決如下：
    主  文
訴願決定及原處分關於否准認列未償債務超過新臺幣2,000,000
元部分，均撤銷。
訴訟費用由被告負擔。
    事實及理由
一、程序事項
    按「訴狀送達後，原告不得將原訴變更或追加他訴。但經被
    告同意或行政法院為適當者，不在此限。被告於訴之變更或
    追加無異議，而為本案之言詞辯論者，視為同意變更或追加
    。」、「有左列情形之一者，訴之變更或追加應予准許：…
    二、訴訟標的之請求雖有變更，但其請求之基礎不變者。」
    行政訴訟法第111 條第1 、2 項、第3 項第2 款定有明文。
    本件原告起訴時原聲明：撤銷訴願決定及原處分；被告應將
    附表所示21筆土地超過1/3 部分之核定部分，自吳聰明遺產
    總額中扣除。嗣原告訴訟代理人於民國（下同）98年9 月17
    日言詞辯論期日，當庭變更聲明為：訴願決定及原處分（復
    查決定）關於否准認列未償債務除雲林縣斗六地政事務所斗
    地登六字第005059號抵押權設定價值新臺幣（下同）2,000,
    000 元部分外，均撤銷。核其請求之基礎不變，且被告就此
    訴之變更亦無異議，而為本案之言詞辯論，應予准許，合先
    敘明。
二、事實概要：
    原告甲○○之配偶，即原告乙○○、丙○○、己○○、丁○
    ○、戊○○之父吳聰明於95年5 月2 日死亡，原告等經核准
    後於95年11月24日依限辦理遺產稅申報，被告初查以所列報
    被繼承人吳聰明死亡前未償債務113,126,960 元（含雲林縣
    斗六地政事務所斗地登六字第005059號抵押權設定權利價值
    2,000,000 元及就遺產中之臺北縣鶯歌鎮○○段大湖小段29
    5-2 、295-3 、295-4 、297-5 、312 、312-1 、312-2 、
    312-3 、312-4 、312-5 、313 、313-2 、313-28、316-1
    、316-3 、316-7 、316-8 、316-9 、336-1 、336-3 、33
    6-8 地號等21筆共同出資購買之土地現值111,126,960 元）
    ，未提示相關資金支付流程證明及未取具法院調解筆錄，否
    准認列，於96年10月22日核定死亡前未償債務0 元，遺產總
    額313,681,026 元，遺產淨額228,164,760 元，應納稅額97
    ,932,880元。原告等就核定死亡前未償債務扣除額113,126,
    960 元乙項不服，申請復查，經被告以97年11月13日北區國
    稅法二字第0970032323號復查決定書駁回（下稱原處分），
    提起訴願，復遭財政部決定駁回，遂向本院提起行政訴訟。
三、本件原告主張：
(一)、原告等原申報被繼承人吳聰明遺產，其中臺北縣鶯歌鎮○○
    段大湖小段295-2 等21筆土地，即被告所屬三重稽徵所96年
    10月22日Ｚ000000000000000遺產稅核定通知書中，財產種類
    第0027至0047計21筆土地，為第3 人癸○○、壬○○主張渠
    等與被繼承人吳聰明分別出資共同購買，信託登記被繼承人
    吳聰明各1/3 ，癸○○、壬○○亦到庭證述屬實。依第3 人
    癸○○、壬○○提出之證物中，確有被繼承人吳聰明簽署之
    協議書，並在吳聰明生前之93年11月、12月，即先後以存證
    信函請求，亦曾向臺北縣三重市調解委員會申請調解在案，
    以彼此確是親屬及世交，且是30年前分別出資共同購買所為
    信託登記，已無當時出資之資料留存，佐以同時分別出資共
    同購買之68年5 月20日簽署之協議書，其中「大湖段大湖小
    段吳聰明名義」即係本件信託登記土地，並有另筆登記為「
    大湖段大湖小段子○○名義」之子○○持有之共同簽署字據
    ，應可認確屬分別出資共同購買之土地。
(二)、又依被繼承人吳聰明與癸○○、壬○○、寅○○於68年5 月
    25日協議書「大湖段大湖小段吳聰明名義」10筆土地中之9
    筆，另1 筆337 地號土地則於76年8 月14日出售；及共同購
    買登記於「大湖段大湖小段子○○名義」之303 、304 地號
    土地，於76年8 月10日以「不動產買賣契約書」出售後，就
    剩餘登記原告等之先父即被繼承人吳聰明名義土地，於77年
    3 月22日書立68年5 月25日協議書，至78年5 月27日共同購
    買土地中「大湖段大湖小段吳聰明名義」之9 筆土地，以協
    議書載明「所有之全部產權係由壬○○、癸○○、吳聰明等
    3 人共有，各持有其1/3 之產權」，均足以證明確係合資共
    同買受之土地。第3 人癸○○、壬○○於吳聰明生前之93年
    11月、12月，誤以為有15年時效，故先後以93年11月29日、
    12月7 日之存證信函請求，並曾向臺北縣三重市調解委員會
    申請調解，始知並無15年時效之問題，且因分別出資共同購
    買所為信託登記之本件21筆土地，即將土地重劃，俟土地重
    劃後再行處理而作罷。被繼承人吳聰明去世後，第3 人癸○
    ○、壬○○以原告等為相對人向臺灣板橋地方法院（以下簡
    稱板橋地院）三重簡易庭97年度重調字第37號請求起訴前之
    調解，法官以雙方既不否認聲請之調解事實，諭令雙方自行
    協議，不予調解而不成立。亦不合民事訴訟法第247 條需以
    不明確之法律關係，而有「即受確認判決之法律上之利益」
    提起確認之訴，亦不可能以並無爭執之所有權移轉訴請法院
    判決。
(三)、本件因係30年前共同購買之土地，時日久遠，且業已部分出
    賣而結算清楚，致有關資金未能完整保存提證，惟系爭土地
    確係被繼承人吳聰明生前與妹婿癸○○及世交壬○○分別出
    資共同購買而登記於吳聰明名義，均為至親，除有吳聰明簽
    署之協議書、68年5 月20日協議書及癸○○、壬○○與吳聰
    明另筆分別出資共同購買登記為子○○持有之共同簽署字據
    等資料外：1.子○○交付相關資料及收支帳中，確有合資購
    買土地之被繼承人「吳聰明」「癸○○」「林阿東」。2.丑
    ○○到庭證述：「林阿東說要借我的名字去購買土地，我只
    有借名給他，其他事情我均不知道」「林阿東用我名義購買
    土地，因為我有自耕農身分」「後林阿東有將該土地出售，
    有叫我領印鑑證明給他」「（知道購買）鳳明里那裡的土地
    」。3.寅○○以書狀陳明「本案爭點所在之土地買賣及出售
    係陳報人30餘年前受友人邀請共同參與投資，且該筆投資亦
    早已結清多年，相關合資比例及價金交付情形為何，合資期
    間為何，退出合資時價金交付情形為何等情事，因本案已事
    隔30餘年，本人早已不復記憶，亦無任何資料留存」；並到
    庭證述：「我有跟人合夥去買土地，但是否有出名字也不記
    得」「（協議書）是我簽名蓋章的」「我跟子○○是合夥人
    ，我的部分給子○○，別人的我不知道，土地在農業區沒有
    價值，我連土地在哪裡都不知道，是後來子○○將我的土地
    買走時帶我去看土地，我才知道土地的位置」。訴願決定書
    以原告等未能提出30年前之「合資購地付款資金流程以實其
    說」，實有違情理，而無視當事人協議文書之真實。綜上，
    本件被繼承人吳聰明遺產，其中系爭21筆土地既為第3 人癸
    ○○、壬○○與吳聰明生前分別出資共同購買所為信託登記
    各1/3 ，依遺產及贈與稅法第17條第1 項第9 款屬未償之債
    務，應予扣除等情。並聲明求為判決：訴願決定及原處分（
    復查決定）關於否准認列未償債務除雲林縣斗六地政事務所
    斗地登六字第005059號抵押權設定價值2,000,000 元部分外
    均撤銷。
四、被告則以：
(一)、原告主張合資購買臺北縣鶯歌鎮○○段大湖小段295-2 地號
    等21筆土地部分，應以未償債務自遺產總額扣除，其性質應
    屬遺產稅捐債權減縮或消滅，按稅務訴訟之舉證責任分配理
    論與一般行政訴訟相同，即主張權利或權限之人，於有疑義
    時應就權利發生事實負舉證責任，若其要件事實不明，則應
    終極負擔「事證不明」之不利益。易言之，如果被告依職權
    調查後，原告等是否有此筆減項存在及其多寡仍處於真偽不
    明之情況時，稅捐稽徵機關具有決定是否接受或認定多少額
    度將之列為減項之認定權限。又得否認列未償債務扣除額，
    應以被繼承人生前確否有該債務存在之事實為要件，從而原
    告等自應提示系爭土地相關購地價金支付證明以實其說，非
    為形式上具備有協議書等私文書，即等同於其主張被繼承人
    生前之未償債務確實存在。原告提示訴外人子○○出售臺北
    縣鶯歌鎮○○段大湖小段303 、303-1 、304 、304-1 地號
    土地及被繼承人吳聰明與林啟明出售臺北縣鶯歌鎮○○段大
    湖小段337 地號土地之不動產買賣契約書，主張系爭未償債
    務之存在，惟上開出售土地地號非屬本案系爭土地；且縱認
    68年5 月20日原告與子○○及丑○○之協議書為真正，惟渠
    等原協議書所附土地清冊中之部分土地，於76年至78年間已
    有出售，原告既未就76年至78年間售地款分配情形提示相關
    資金證明文件，則系爭土地（即原土地清冊扣除出售後所剩
    部分），是否果如原告等所主張係吳聰明與訴外人癸○○及
    壬○○3 人共有，尚乏具體證明文件，原告所訴自難採據。
(二)、有關本件證人癸○○、壬○○、丑○○及寅○○等人雖到庭
    應訊，惟除癸○○外，餘等於庭訊時就68年間買賣系爭相關
    土地事實，均稱未詳知，亦未提示相關證明文件供參；至證
    人癸○○雖證稱，68年合資購地事宜乃緣因訴外人子○○刊
    登報紙募資，土地清冊上之土地雖登記在3 個有自耕能力的
    人名義下，實則係由10人共同出資，且該等土地是逐筆買賣
    付款，錢都是以現金交付，價金統由子○○負責處理…後來
    7 個人退股拿錢，不退股的人就共同持有系爭土地云云，並
    以陳報狀主張共同出資購買系爭土地事實為真正，惟究其所
    附出售部分土地之計算單及相關之收支帳，均僅為私文書，
    其由何人記載？意涵為何？尚乏可證，且其內容所載數據、
    事件及金額與本件出售土地款究係何干，連原告98年9 月1
    日亦自承無法說明，又何以證明原告主張為真正？
(三)、再依土地登記謄本所示，被繼承人吳聰明於68年間係以「買
    賣」之法律原因取得系爭土地所有權，依土地法第43條規定
    ，土地登記有絕對之效力，足堪認定系爭土地為吳聰明所有
    。原告等雖主張癸○○等2 人曾就系爭土地返還事宜聲請調
    解，惟其事實並未經法院調查認定，原告等既未能提示68年
    間原始合資購地之付款資金流程，復又無法具體說明部分合
    資土地售地款之分配情形，所訴尚不足採。又系爭土地果如
    原告所主張，係因信託關係而登記於吳聰明名下，則何以不
    於89年1 月4 日修定後之農業發展條例第17條第1 項規定准
    許回復登記之期間，申請回復。況系爭土地所有權登記於原
    告名下長達30餘年，癸○○等2 人卻無任何財產保全措施，
    亦與社會常情有違。原告對其所主張之事實，既迄未提示具
    體證明文件，以實其說，被告否准認列未償債務扣除額，自
    無不合等語，資為抗辯。並聲明求為判決駁回原告之訴。
五、本件登記原告被繼承人吳聰明所有之臺北縣鶯歌鎮○○段大
    湖小段21筆土地，分割前為臺北縣鶯歌鎮○○段大湖小段29
    5-2 、295-3 、295-4 、297-5 、313 、313-2 （以上均為
    全部所有權）、312 、316-1 （以上應有部分均為1 /5）、
    336-1 （應有部分為1/2 ）地號等9 筆土地（分割前後地號
    詳見附表），係由原告等被繼承人吳聰明於68年4 月6 日（
    295-2 、295-3 、295-4 、297-5 、313 、313-2 ）、68年
    1 月7 日（312 、316-1 ）、67年12月30日（336-1 ）買賣
    取得，並依序於68年5 月4 日、68年2 月10日、68年2 月15
    日辦妥所有權移轉登記。嗣吳聰明於95年5 月2 日死亡，原
    告等經核准後於95年11月24日依限辦理遺產稅申報，列報被
    繼承人吳聰明死亡前未償債務113,126,960 元（含雲林縣斗
    六地政事務所斗地登六字第005059號抵押權設定權利價值2,
    000,000 元及就遺產中由癸○○、壬○○與吳聰明共同購買
    之上開大湖小段295-2 、295-3 、295-4 、297-5 、312 、
    312-1 、312-2 、312-3 、312-4 、312-5 、313 、313-2
    、313-28、316-1 、316-3 、316-7 、316-8 、316-9 、33
    6-1 、336-3 、336-8 地號等21筆屬癸○○、壬○○應分得
    之2/3 部分土地現值111,126,960 元），為被告否准認列，
    於96年10月22日核定死亡前未償債務0 元，遺產總額313,68
    1,026 元，遺產淨額228,164,760 元，應納稅額97,932,880
    元。原告等就核定死亡前未償債務扣除額113,126,960 元乙
    項不服，迭經復查、訴願均遭駁回等事實，有遺產稅申報書
    （見原處分卷第382-387 頁）、被告核定通知書、復查決定
    書、財政部訴願決定書及土地登記第二類謄本（見本院卷第
    11-20 、22-32 頁）等件影本附卷可稽，且為兩造所不爭，
    洵堪認定。茲原告仍不服上開21筆土地衍生之未償債務即11
    1,126,960 元為被告否准扣除部分（另被告否准認列雲林縣
    斗六地政事務所斗地登六字第005059號抵押權設定價值2 百
    萬元求償債務部分為原告所不爭），而循序提起本件訴訟，
    是本件爭點厥在原告等被繼承人吳聰明死亡前，是否對壬○
    ○、癸○○等人負有該等債務？
(一)、按「凡經常居住中華民國境內之中華民國國民死亡時遺有財
    產者，應就其在中華民國境內境外全部遺產，依本法規定，
    課徵遺產稅。」、「本法稱財產，指動產、不動產及其他一
    切有財產價值之權利。」、「左列各款，應自遺產總額中扣
    除，免徵遺產稅：一、…九、被繼承人死亡前，未償之債務
    ，具有確實之證明者。」行為時遺產及贈與稅法第1 條第1
    項、第4 條第1 項、第17條第1 項第9 款分別定有明文。次
    按認定事實所憑之證據，並不以直接證據為限，即綜合各種
    間接證據，本於推理作用，為認定待證事實之基礎，如無違
    背一般經驗法則，尚非法所不許。
(二)、原告主張上開臺北縣鶯歌鎮○○段大湖小段295-2 地號等21
    筆土地係由原告等被繼承人吳聰明與癸○○、壬○○合資共
    同購買，癸○○、壬○○就上開土地各對原告等被繼承人吳
    聰明有1/3 之信託債權乙節，固陳明因時日久遠，且已部分
    出賣而結算，致有關資金未能完整保存，而無法提示上開土
    地相關購地價金支付證明等語在卷（見本院卷第8 頁背面起
    訴狀）。然查：
１、上述大湖小段295-2 地號等21筆土地係屬原告等被繼承人吳
    聰明與訴外人子○○、丑○○等人為合夥經營農場而購買，
    僅便宜登記於原告等被繼承人吳聰明名下，業有68年5 月20
    日由吳聰明、子○○、丑○○共同簽署記載：「茲有土地登
    記鶯歌鎮○○段大湖小段303 等30筆，面積計15,912.7764
    坪（另附明細表于後）係擬合夥經營辰功農場，當初為方便
    起見，雖登記於子○○、吳聰明、丑○○等3 人名下，但以
    上全部土地所有產權實際歸屬及持分比例如下：子○○持有
    全部產權3/10、吳聰明持有全部產權4/10、丑○○持有全部
    產權3/10，以上該土地之權利與義務由合夥人按持有股份共
    同分享與負擔，俟開設辰功農場時，其權利義務，再依開設
    農場之合夥契約行之…」等文之協議書附卷可稽（見本院卷
    第37-39 頁）。而原告等被繼承人吳聰明所占之實際產權4/
    10，且係與癸○○、壬○○、寅○○共有，並有由原告等被
    繼承人吳聰明、癸○○、壬○○、寅○○於68年5 月25日所
    簽立之協議書載明：「茲有吳聰明對登記於鶯歌鎮○○段大
    湖小段303 等30筆土地，計面積15,912.7764 坪，所持有之
    4/10產權…係由吳聰明、癸○○、壬○○、寅○○等4 人共
    有，各持有其1/4 之產權。吳聰明對該30筆土地所應享之權
    利義務，應由癸○○、壬○○、寅○○等3 人各按其持有比
    例共同分享、負擔之…」等情在卷可考（見本院卷第36頁）
    。
２、又上開協議書內容之真正，且據證人癸○○、壬○○、寅○
    ○到庭具結證稱：「…子○○發起要蓋小農場，當時有10個
    人合夥購買包含系爭土地在內的30幾筆土地，合夥購買土地
    的10人只有子○○、吳聰明、丑○○3 人具有自耕農身分，
    所以30幾筆土地分別登記在他們3 人名下，吳聰明名下4/10
    、丑○○名下3/10、子○○名下3/10，可是不管登記在何人
    名下都是我們10人合夥買的。…我們先買好土地才寫協議書
    ，不然要買1 筆寫1 份協議書，後來農場沒有作成就沒有寫
    協議書。（問：何人出資？）每人各出1/10，例如買土地要
    30萬，1 個人出3 萬給子○○去登記，買1 筆土地就登記在
    1 個具有自耕農身分的人名下。（問：錢給子○○是否有收
    據？）我們都交付現金，沒有簽立收據，都是講信用的。…
    （問：購買土地總共出資多少？）以1/10而言，大約出資30
    0 餘萬，大小筆不一，有時5 、6 萬，大塊土地高達20餘萬
    。當初大家都很正直，都是登記完畢後才書寫協議書，也沒
    想到要拿收據。」（見本院卷第76、77頁）、「（問：提示
    原證八協議書問是否由本人簽立的？）是的。（問：為何簽
    立該協議書？）當時10個人出資購買土地，只能登記在3 人
    名下，我父親跟癸○○是非常好的朋友，我是獨子，所以都
    是父親出錢購買土地，用我的名字作土地的交易。當初只有
    吳聰明具有自耕農的身分，土地登記在吳聰明名下，我們只
    能用協議書證明我們出錢購買…」（見本院卷第78頁）、「
    （提示原證八協議書）…協議書上名字是我簽的。」（見本
    院卷第123 頁）等情綦詳；而子○○經本院傳訊，則因中風
    致語言及書寫能力受損，無法到庭作證，有其女代筆之陳報
    狀附卷可考（見本院卷第95頁）。至丑○○到庭雖陳稱協議
    書上簽名非其親簽，然亦陳明借名供已逝之訴外人林阿東購
    買土地，並交付印鑑證明，核與癸○○所提出之子○○製作
    之帳目所登載之林阿東相符（見本院卷第99、100 頁準備程
    序筆錄及第113 頁帳目），是縱上述協議書非由丑○○親簽
    ，亦無礙該協議內容有關共同出資購地事實之認定。
３、嗣原告等被繼承人吳聰明與子○○等人合夥經營農場不成，
    所購土地除經保留吳聰明名下之上開土地外，均陸續出售變
    現（包括原登記原告等被繼承人吳聰明名下鶯歌鎮○○段大
    湖小段337 地號土地），而由吳聰明、癸○○、壬○○共有
    上述經保留土地乙節，亦據證人癸○○、壬○○、寅○○分
    別證述：「…後來購買的土地作農場太小，實際上沒有作農
    場使用，購買土地10多年後其他7 人缺錢欲出售，只有我們
    3 人吳聰明、壬○○、癸○○沒有賣。二、我方都歸在吳聰
    明的4/10，當初出售土地的7 個人包括我方的寅○○，因寅
    ○○出售土地所以我們78年另訂協議書…當初因為寅○○也
    要賣，登記吳聰明名下土地部分也拿出來賣，最後只剩下3/
    10，因為寅○○部分已經出售，所以在78年5 月27日協議書
    僅剩下我們3 人…」（見本院卷第76頁）、「當初只有吳聰
    明具有自耕農的身分，土地登記在吳聰明名下，我們只能用
    協議書證明我們出錢購買而持有土地所有權，後來寅○○土
    地部分出售，我們剩下的3 個人另在78年簽立協議書。」（
    見本院卷第78頁）、「我有跟人合夥去買土地…我的部分給
    子○○，別人的我不知道…」等語歷歷（見本院卷第123 頁
    ），復有子○○於76年8 月14日代行出售吳聰明名下之上開
    337 地號暨同年月10日子○○出售登記其名下部分土地之不
    動產買賣契約書，及吳聰明、癸○○、壬○○3 人於78年5
    月27日簽立之協議書等件影本附卷可按（見本院卷第41-45
    頁）。足見原告等被繼承人吳聰明與癸○○、壬○○共同出
    資所購之土地終局確定為登記吳聰明名下之上開21筆土地，
    彼等就其出資部分所購土地係信託登記原告等被繼承人吳聰
    明名下甚明。
４、再按信託關係因委託人信賴受託人代其行使權利而成立，以
    當事人間之信任關係為基礎，其性質與委任關係類似，於信
    託法公布施行前所成立之信託關係，應可類推適用委任之相
    關規定。是不論原告等被繼承人吳聰明與癸○○、壬○○間
    所成立為積極或消極信託關係，癸○○、壬○○在信託關係
    存續期間，尚不生請求返還信託物之問題，自無消滅時效規
    定之適用，此參癸○○、壬○○於吳聰明以上述78年協議書
    承認彼等對上開土地之權利後，曾於93年間係向吳聰明為上
    開權利之確認，要求續簽契約（見本院卷第34、35頁存證信
    函及調解聲請），並非請求返還自明。而據癸○○、壬○○
    於97年間向原告等請求返還信託登記部分之上開土地乙事（
    見本院卷第46頁97年4 月22日臺灣板橋地方法院三重簡易庭
    就其等間土地所有權移轉登記事件調解不成立證明書），亦
    可見癸○○、壬○○係於原告等被繼承人吳聰明死亡（95年
    5 月2 日）後，始類推適用民法第550 條規定，以信託關係
    因當事人一方死亡消滅（即信託關係受託人之權利義務，專
    屬其本身，故受託人任務因死亡而告終結），而為信託物返
    還之請求，是其請求權時效乃自原告等被繼承人吳聰明死亡
    時起算，迄言詞辯論終結時，時效仍未完成。
５、承前所述，系爭合資購買上開土地乙事，距今近30年，年代
    確實久遠，參與其事者，且多年邁、甚或罹病，除原告等被
    繼承人吳聰明及癸○○、壬○○部分外，其他人又因部分土
    地出售而退出原有之合夥關係，登記為上開土地所有權人之
    吳聰明於其他人退夥後，復另於78年5 月27日與癸○○、壬
    ○○再簽立協議書確認彼等權利在案，核該協議書係有拘束
    其等之效力，壬○○、癸○○執該協議書已足以為據；況苟
    非果有其事，原告等殆不致主張繼承之上開土地係有2/3 非
    屬其被繼承人吳聰明所有，原告等被繼承人吳聰明亦無於死
    亡前10餘年即預為該協議書之理。是認原告雖無法就資金流
    程及部分合資土地售地款之分配情形為說明及舉證，又證人
    丑○○（18年間出生）、寅○○（22年間出生）等人無法就
    細節為詳述，仍無礙系爭信託關係之認定。至癸○○、壬○
    ○等人何時終止與原告等被繼承人吳聰明間之信託關係，原
    屬私法自治事項，既有上述78年間之協議書為憑，則彼等未
    於農業發展條例修法後即行終止信託關係或另為其他保全措
    施，亦難謂係與社會常情有違。
六、綜上所述，原告主張上開臺北縣鶯歌鎮○○段大湖小段295-
    2 地號等21筆土地係由原告等被繼承人吳聰明與癸○○、壬
    ○○合資共同購買，癸○○、壬○○就上開土地各對原告等
    被繼承人吳聰明有1/3 之信託債權等語，非無可採。從而，
    被告否准將癸○○、壬○○合計占上開土地2/3 之債權即2/
    3 土地公告現值111,126,960 元，計列未償債務扣除額，於
    法尚有未合；訴願決定未予糾正，亦有未洽，原告訴請撤銷
    ，為有理由，應撤銷此部分之訴願決定及原處分，另由被告
    為適法之處分。
七、本件事證已臻明確，兩造其餘攻擊防禦方法經本院審酌後，
    核與本件判決結果均不生影響，故不再逐項論述，附敘明之
    。
八、據上論結，原告之訴為有理由，爰依行政訴訟法第98條第1
    項前段，判決如主文。
中    華    民    國    98    年    10    月    1     日
                    臺北高等行政法院第七庭
                              審判長法  官  林樹埔
                                    法  官  劉穎怡
                                    法  官  林玫君
上為正本係照原本作成。
如不服本判決，應於送達後20日內，向本院提出上訴狀並表明上
訴理由，如於本判決宣示後送達前提起上訴者，應於判決送達後
20日內補提上訴理由書（須按他造人數附繕本）。
中    華    民    國    98    年    10    月    1     日
                                    書記官  黃玉鈴


司法院資訊處製作；財團法人民間司法改革基金會備份。
